【裁判字號】    98,建簡上,1
【裁判日期】    980429
【裁判案由】    給付工程款
【裁判全文】
臺灣臺北地方法院民事判決             98年度建簡上字第1號
上  訴  人  德豪營造有限公司
法定代理人  甲○○
被  上訴人  上田金屬工業股份有限公司
法定代理人  乙○○
上當事人間請求給付工程款事件，上訴人對於民國97年6 月27日
本院台北簡易庭96年度北簡字第19號第一審判決提起上訴，本院
於98年4 月1 日言詞辯論終結，判決如下
    主  文
上訴駁回。
第二審訴訟費用由上訴人負擔。
    事  實  及  理  由
一、被上訴人起訴主張：兩造前於民國95年10月間簽訂承攬合約
    ，約定由被上訴人承攬上訴人台中市○○○○路與軍榮三街
    工地玄關門工程，總價新台幣（下同）720,000 元。被上訴
    人依約於95年11月9 日為上訴人安裝門框，待上訴人於95年
    11月20日確認門扇後，被上訴人即於95年12月18日交付外門
    扇於上訴人。詎上訴人未依約給付總價款百分之30之工程款
    216,000 元，被上訴人因此依系爭合約「九、承攬配合事項
    」第12項約定，暫停履行契約。嗣被上訴人為祈商和，於96
    年6 月7 日欲前往工地交貨安裝內門扇，惟遭上訴人法定代
    理人甲○○拒絕。被上訴人既已依約完成系爭工程中「外門
    扇、內門扇」之施作，並已提出給付，上訴人自應給付被上
    訴人內、外門扇工程款共432,000 元。又依系爭合約「九、
    承攬配合事項」第9 款之約定，任何一方遲延交貨或付款，
    應按日給付他方給付工程款總價千分之5 之違約金。上訴人
    依約應自被上訴人於95年12月18日交付外門扇並安裝完成後
    給付工程款，然迄今仍未支付，故上訴人應按日給付違約金
    3,600元（720,000元×0.005＝3,600元）。爰基於系爭合約
    、承攬報酬給付請求權，訴請上訴人給付432,000 元，及自
    起訴狀繕本送達翌日起至清償日止，按年息百分之5 計算之
    利息，暨按每日3,600 元，自97年6 月2 日民事辯論意旨狀
    繕本送達之翌日起至清償日止計算之違約金。經原審判決被
    上訴人部分勝訴（上訴人應給付外門扇安裝工程工程款216,
    000 元，及其法定利息，暨按年息百分之1 計算之違約金）
    ，茲上訴人不服原判決，就其敗訴部分提起本件上訴。並於
    本院陳明均援用於原審之主張及陳述。聲明：上訴駁回。
二、上訴人則以：兩造於95年10月16日、95年10月17日、95年10
    月23日、96年2 月16日分別簽立4 份契約，依契約自由原則
    ，同一事件之約定，前契約未廢止前或與後契約衝突時，契
    約定仍屬有效；兩造於95年10月17日所簽之工程承攬合約書
    第29條、第30條之約定，承攬人逾期完工，應按總額日罰千
    分之3 計算之違約金；因此，被上訴人違反契約後，經上訴
    人催告仍未依約履行，經上訴人於96年6 月15日以台中郵局
    第2002號存證信函終止系爭合約，則：(1)總工程款為720,00
    0元，上訴人已給付216,000元。(2)系爭工程約定96年3 月22
    日完工，上訴人逾期至96年6 月21日始完工，遲延81日，應
    給付違約金174,960元（720,000元×0.003×81日＝174,960
    元）。(3)被上訴人僅施作外門，工程款計為259,200元。(4)
    外門生鏽、烤漆褪色每扇修繕費為8,000 元，共計12扇門、
    共計96,000元；另門未拆封、及以矽利康填縫14,000元、外
    門尺寸不符修改20,000元。(5)總計被上訴人尚應給付上訴人
    216,760元（外門工程款259,200  元－已給付工程款216,0
    00元－逾期罰款174,960元－修繕費96,000元－拆封填縫費
    14,00 0元－修改費20,000元＝-261,760元）等語，資為抗
    辯，並於原審聲明駁回被上訴人之訴。經原審判決被上訴人
    部分勝訴後，上訴人不服原判決，就其敗訴部分提起本件上
    訴。並於本院陳明均援用於原審之主張及陳述。聲明︰（一
    ）原判決廢棄。（二）前開廢棄部分，被上訴人在第一審之
    訴駁回。
三、兩造不爭執事項：
（一）兩造於民國95年10月間簽訂承攬合約，約定由被上訴人向
      上訴人承攬施作位於台中市○○○○路與軍榮三街「皇家
      至尊」工地之玄關門組立工程，工程總價款為720,000元
      ，上訴人已給付被上訴人定金72,000元、門框安裝部分之
      工程款144,000元，共216,000元。
（二）兩造就系爭工程，曾先後簽訂95年10月16日、95年10月17
      日之工程承攬合約、95年10月23日之承攬合約書，該三份
      合約上之兩造印文均為真正。
（三）兩造於96年2 月16日召開會議，討論事項為：「一、甲方
      （即上訴人）表示內扇希望是鑄鋁花梨實木門；二、甲方
      希望乙方（即被上訴人）提供負責人個人本票擔保及土地
      謄本影印本；三、甲方如同意願付外扇安裝工程款後，希
      望乙方在96年3 月22日前交貨內扇及安裝完成；四、如乙
      方未能如期交貨內扇，須扣總工程款千分之三計付違約金
      」，經兩造公司到場之人在會議記錄上簽名、用印。
（四）被上訴人已於95年12月18日將外門扇安裝完畢，但尚未拆
      除外包裝紙。
（五）上訴人於96年6 月4 日以存證信函定期催告被上訴人於函
      到三日內進場施工，且表示逾期將終止兩造間承攬契約等
      情，該存證信函於96年6 月5 日送達被上訴人。
（六）上訴人於96年6 月15日以存證信函通知被上訴人因其逾期
      完工，兩造間承攬契約早已終止，並再以該份存證信函為
      終止契約之意思表示，該存證信函於96年6 月21日送達被
      上訴人。
（七）上訴人應給付之外門扇工程部分承攬報酬數額為216,000
      元。
（八）被上訴人所負內門扇、外門扇安裝工程施作義務部分，上
      訴人有受領或協力義務，亦即，上訴人須先提供門框以供
      被上訴人安裝內、外門扇；而被上訴人欲進行安裝門扇時
      ，需兩造協同到場，由上訴人指示被上訴人如何安裝。
四、兩造爭執事項：（一）兩造間就系爭工程之契約上權利義務
    內容，究應以95年10月16日、95年10月17日、95年10月23日
    所簽何份承攬合約書為據？（二）上訴人抗辯被上訴人並未
    安裝內門扇，亦未經其驗收，故尚未完成系爭工程，其無權
    請求外門扇承攬報酬即工程款，有無理由？（三）被上訴人
    以上訴人遲延給付外門扇工程款，而依承攬合約第九條第九
    項約定請求上訴人給付違約金，每日按工程總價千分之5 計
    算，經原審判決按外門扇工程款216,000 元之年息百分之1
    計付，是否可採？（四）上訴人為抵銷抗辯，辯以被上訴人
    遲延完工，自96年3 月22日起至96年6 月21日止逾期達81日
    ，其得請求被上訴人按給付總工程款千分之三計付之違約金
    174,960 元，是否有據？（五）上訴人再為抵銷抗辯，辯以
    其已就外門扇生鏽、烤漆褪色之瑕疵支出修補費用100,800
    元，另就外門扇未拆除包裝及以矽利康填縫、外門尺寸不符
    修改大理石，而支出瑕疵修補費用各14,000元、20,000元，
    其得依民法第四百九十三條第一、二項請求被上訴人償還瑕
    疵修補必要費用共134,800元，有無理由？
五、經查，兩造就系爭工程曾先後簽訂95年10月16日、95年10月
    17日之工程承攬合約，業已述之如前。則依一般社會通念，
    自堪認倘其間約定條款有衝突，應以最後簽訂之95年10月23
    日承攬合約書為據，如其間約定條款不相衝突，則先前簽訂
    之95年10月16日、17日工程承攬合約書仍屬有效。次查，95
    年10月23日承攬合約書「附屬配件及說明」欄約定之付款方
    式為，訂金：10％，金額72,000元，門框安裝完成：20％，
    金額144,000元，外門扇安裝完成30％，金額216,000元，內
    門扇安裝完成30％，金額216,000元，付清尾款含拆紙：10
    ％，金額72,000元，有上開合約書在卷可稽，堪予認定。則
    被上訴人既於95年12月18日完成外門扇安裝，亦如前述，其
    主張上訴人應給付外門扇安裝工程總價30％之金額216,000
    元，自為可取。是縱認上訴人所稱被上訴人未安裝內門扇，
    亦未經其驗收，故尚未完成系爭工程乙節屬實，被上訴人仍
    得依前開付款方式請求已完成階段之外門扇工程款甚明。則
    上訴人此部分所辯，顯有誤會，洵無足採。再查，按本合約
    經雙方議認同，雙方均應遵守。任何一方延遲交貨或付款（
    含期票不依約定日期開出）應按日給付工程總價千分之5 對
    違約金予他方，上開95年10月23日承攬合約書「承攬配合事
    項」第9 條定有明文。被上訴人於95年12月18日完成外門扇
    安裝，上訴人未依95年10月23日承攬合約書約定「50％現金
    、50％30天期票」之方式給付工程款216,000 元，自屬遲延
    付款，堪予認定。被上訴人訴請上訴人給付違約金，經原審
    判決按外門扇工程款216,000 元之年息百分之1 計付，堪認
    符合一般客觀事實、社會經濟狀況，及債務若能如期履行時
    ，被上訴人可得享受之利益及實際損失等情，並無不當。則
    上訴人辯稱過高云云，即屬有誤，無法採取。
六、至上訴人雖稱：被上訴人未依約於96年3 月22日以前完成內
    門扇之安裝，經上訴人96年6 月4 日以存證信函催告後仍未
    履行，乃於96年6 月15日以台中郵局第2002號存證信函終止
    系爭合約，被上訴人於96年6 月21日收受，依95年10月17日
    之承攬合約第29、30條規定，應罰遲延81日之違約金174,96
    0元（720,000元×0.003×81日＝174,960元）乙節。惟為被
    上訴人所否認，並主張同時履行抗辯。經查，兩造曾於96年
    2 月16日協商，並作成會議紀錄如下：「一、甲方（即上訴
    人）表示內扇希望是鑄鉛花梨實木門。二、甲方希望乙方（
    即被上訴人）提供負責個人本票擔保及土地謄本影印本。三
    、甲方如同意願付外扇安裝工程款後，希望乙方在96年3 月
    22日前交貨內扇及安裝完成。四、如乙方未能如期交貨內扇
    ，須扣總工程款千分之三違約金。」，有該會議紀錄影本在
    卷可按。依前開會議紀錄可知，自被上訴人95年12月18日完
    成外門扇安裝後迄至96年2 月16日止，上訴人仍未給付外門
    扇工程款，故兩造以上訴人給付外門扇工程款為條件，合意
    被上訴人在96年3 月22日前完成內門扇安裝。惟上訴人迄今
    未給付外門扇工程款，上訴人自尚無依上開會議紀錄，負有
    於96年3 月22日完成內門扇安裝之義務。況依系爭95年10月
    23日承攬合約書「承攬配合事項」第12條「如甲方（即上訴
    人）未依規定付款或票期太長，乙方（即原告）有權暫停履
    行契約」之約定，被上訴人於上訴人給付外門扇工程款前，
    得暫停履行契約，是被上訴人未於96年3 月22日完成內門扇
    安裝，其給付並未遲延，則上訴人於96年6 月4 日以台中法
    院郵局第1777號存證信函催告被上訴人安裝內門扇，96年6
    月15日以台中法院郵局第2002號存證信函以原告未依限安裝
    內門扇為由，終止系爭工程合約，並不合法。從而，上訴人
    此部分所稱：被上訴人自96年3 月22日起至96年6 月21日被
    上訴人接獲存證信函之日止，共遲延81日，依約應罰違約金
    174,960 元，並以此金額主張抵銷云云，即屬無據，並無可
    採。又上訴人固辯稱：外門扇生鏽、烤漆褪色之瑕疵支出修
    補費用100,800元；就外門扇未拆除包裝及以矽利康填縫、
    外門尺寸不符修改大理石，而支出瑕疵修補費用各14,000元
    、20,000元等語，並舉證人劉坤炎之證言、估價單證明瑕疵
    存在，惟為被上訴人所否認。然查，縱認上訴人主張前開瑕
    疵確實存在，其亦未提出定期催告被上訴人修補瑕疵之證據
    資料。是本院自難僅憑上訴人前開所稱，即認被上訴人應償
    還修補費用。從而，上訴人以此部分金額主張抵銷，亦屬無
    據，不足採取。
七、綜上所述，被上訴人基於系爭合約、承攬報酬給付請求權，
    訴請上訴人給付216,000 元，及自起訴狀繕本送達之翌日即
    96年5 月29日起至清償日止，按年息百分之5 計算之利息，
    暨自被上訴人97年6 月2 日民事辯論意旨狀送達之翌即97年
    6 月5 日起至清償日止，按年息百分之1 計算之違約金，為
    有理由，應予准許。上訴意旨指摘原判決不當，求予廢棄改
    判，為無理由，應予駁回。
八、本件事證已臻明確，兩造其餘攻擊防禦方法，核與本件判決
    結果，不生影響，爰不逐一論述，併此敘明。
九、據上論結，本件上訴為無理由，依民事訴訟法第436 條之1
    第3 項、第449 條第1 項、第78條，判決如主文。
中    華    民    國    98    年    4     月    29    日
                 民事第二庭    審判長法  官  朱漢寶
                                     法  官  陳雯珊
                                     法  官  黃呈熹
以上正本係照原本作成。
本判決不得上訴。
中    華    民    國    98    年    4     月    30    日
                                     書記官  傅美蓮


司法院資訊處製作；財團法人民間司法改革基金會備份。
